---
title: "Aula 10"
author: "Gabriel A. D. Serafini"
format: html
editor: visual
---

## Análise de correlação

Correlação é uma associação entre duas variáveis. Um incremento de uma variável modifica a outra.

O r é sempre menor doque o R². O r é menor porque é a raiz de r. r é a força de associação entre x e y.

```{r}
library(tidyverse)
theme_set(theme_bw())
```

```{r}
library(gsheet)
imgs <- gsheet2tbl("https://docs.google.com/spreadsheets/d/1bq2N19DcZdtax2fQW9OHSGMR0X2__Z9T/edit#gid=373270992")
```

```{r}
imgs |> 
  pivot_longer(3:5, names_to = "method",
               values_to = "value") |> 
  ggplot(aes(method, value))+
  geom_boxplot()

imgs |> 
  ggplot(aes(Assess, LeafDoctor))+
  geom_point()+
  geom_smooth(method = "lm")

```

Criando a matriz de correlação

```{r}
imgs2 <- imgs[, c("Assess", "LeafDoctor", "ImageJ")]

library(AgroR)
corgraph(imgs2) 

cor.test(imgs$Assess, imgs$LeafDoctor)
cor(imgs$Assess, imgs$LeafDoctor)
```

```{r}
library(corrplot)
cor_imgs2 <- cor(imgs2)
corrplot(cor_imgs2, method = "number", type = "lower")
```

```{r}
library(corrplot)
cor_imgs2 <- cor(imgs2)
corrplot(cor_imgs2, method = "circle", type = "lower") #Pode ser square tabém, e escolher o type, esse pacote é muito mais customizável. diag False tira a diagonal
```

Outro conjunto de dados

```{r}
library(AgroR)
campo <- gsheet2tbl("https://docs.google.com/spreadsheets/d/1bq2N19DcZdtax2fQW9OHSGMR0X2__Z9T/edit#gid=866852711")

campo2 <- campo |> 
  dplyr::select(DFC, FER, PROD)

corgraph(campo2)
```

```{r}
estande <- gsheet2tbl("https://docs.google.com/spreadsheets/d/1bq2N19DcZdtax2fQW9OHSGMR0X2__Z9T/edit#gid=401662555")

estande |> 
  ggplot(aes(trat, nplants))+
  geom_jitter(width = 0.1, alpha = 0.5)+
  facet_wrap(~ exp)+
  stat_summary(fun.data = "mean_cl_boot", size =0.5, color = "blue")+
 geom_smooth(method = "lm", se = F)
```

Foi pego os dados "estande"

```{r}
exp2 <- estande |> 
  filter(exp == 2)

exp2 |> 
  ggplot(aes(trat, nplants))+
  geom_point()+
  ylim(0,100)+
  geom_smooth(method= "lm", 
              se=FALSE, 
              formula = y ~poly(x,2), color="black")+
  geom_smooth(method = "lm",
              se = FALSE)
```

```{r}
# modelo linear

exp2$trat2 <- exp2$trat^2 
  
# primeira ordem
lm2 <- lm(nplants ~ trat, 
          data = exp2)
# segunda ordem ou quadrático
lm3 <- lm(nplants ~ trat + trat2 , 
          data = exp2)

summary(lm2)
summary(lm3)
AIC(lm2)
AIC(lm3)
```

Quando ajusta o modelo ele já dá as

Elevou ao quadrado para dar um coeficiente a mais, quanto mais coeficiente mais não linear ele fica.

Dois modelos, de primera ordem e de segunda ordem ou quadrado.

Se explica melhor com a quadrada (0,4997) do que com a linear(0,4398) (Verificar os dados)

```{r}
library(AgroR)
with(exp2, polynomial(trat,nplants, grau = 2))
data("phao")
with(phao, polynomial(dose,comp, grau = 2))

```

Sensibilidade de fungicida (sensibiidade_fungicidas)

```{r}
library(gsheet)
pyra <- gsheet2tbl("https://docs.google.com/spreadsheets/d/1bq2N19DcZdtax2fQW9OHSGMR0X2__Z9T/edit#gid=465348652")

```

```{r}
pyra2 <- pyra |> 
  group_by(code, state, dose) |> 
  summarise(mean_germination = mean(germination))

pyra2 |> 
  ggplot(aes(dose, mean_germination))+
  geom_point()+
  geom_smooth(span = 3, se = FALSE)+
  facet_wrap(~code)
```

Dose bem pequena já cai drásticamente a germinação

```{r}
library(drc)

isolado165 <- pyra2 |> 
  filter(code == "165")

drc1 <- drm(mean_germination ~ dose, data = isolado165, fct = LL.3()) #pacote drc tem a função dmr

AIC(drc1)
plot(drc1)

#esse pacote já tem uma função que cálcula a dose letal a 50 a função ED também dá um intervalo se colocar interval = "delta"
```

Pacote ec50estimator trabalha com todos os dados, ele faz de todos ao invés de fazer um por um.

```{r}
library(ec50estimator)

df_ec50 <- estimate_EC50(mean_germination ~ dose, data = pyra2, isolate_col = "code", interval = "delta", fct = drc::LL.3())

df_ec50
```

```{r}
df_ec50 |> 
  ggplot(aes(reorder(ID, Estimate), Estimate))+
  geom_point()+
  geom_errorbar(aes(ymin = Lower, ymax = Upper))+
  coord_flip()
```
